臺灣高雄地方法院民事判決　　　　　　　99年度訴字第1939號
原　　　告　洪健中
訴訟代理人　郭憲彰律師
被　　　告　中國信託商業銀行股份有限公司
法定代理人　辜濂松
被　　　告　陳淳
　　　　　　陳筱雯
共　　　同
訴訟代理人　尤中瑛律師
複　代理人　黃耀平律師
上列當事人間請求損害賠償事件，本院於民國99年12月28日言詞
辯論終結，判決如下：
    主  文
原告之訴及假執行之聲請均駁回。
訴訟費用由原告負擔。
    事實及理由
一、原告主張：被告中國信託商業銀行股份有限公司（下稱中信
    銀）之理財專員即被告陳淳與經理即被告陳筱雯於97年5
    月12日，主動向伊推銷美國雷曼兄弟財務公司（下稱雷曼公
    司）發行之LB12年洲際雙區間計息連動債（下稱系爭連動債
    ），被告2 人並一再宣稱系爭連動債完全保本及高利息，並
    提示產品說明書予伊，被告陳筱雯並說原告外幣帳戶尚有美
    金（下同）20,000元可全用以購買系爭連動債，伊在渠等之
    鼓吹下，乃購買20,000元之系爭連動債。詎同年9 月15日，
    雷曼公司即宣告倒閉，被告此後即將所有責任推給伊，聲稱
    已盡風險告知義務云云。惟被告陳淳、陳筱雯主動推薦系
    爭連動債時，一再保證百分之百保本，即使雷曼公司倒閉，
    亦有政府接手，而隱匿連動債之高風險，且未給伊審閱期間
    ，即當場要求原告簽署契約書，亦未交付風險告知書，以確
    認伊之投資屬性，欺騙伊購買系爭連動債致血本無歸，是被
    告陳淳、陳筱雯2 人，顯有民法第184 條第1 項前段之侵
    權行為，應負損害賠償責任，而被告中信銀為渠等之僱用人
    ，應依民法第188 條規定，連帶負損害賠償責任。又雷曼公
    司倒閉之前，被告中信銀並未積極維護伊之權益，任令雷曼
    公司倒閉，致損害伊之權益，顯未善盡受託人之善良管理人
    責任，應依信託法第23條規定，負損害賠償責任。再者，伊
    向被告中信銀購買系爭連動債，性質上屬於買賣與信託之混
    合或聯立契約，而被告中信銀未履行系爭連動債保本之義務
    ，致伊受有損害，伊亦得依民法第226 條規定，請求被告中
    信銀損害賠償。爰依民法第184 條、第188 條、第226 條第
    1 項及信託法第23條等規定，請求被告連帶賠償等語。並聲
    明：(一)被告應連帶給付原告20,000元，及自起訴狀繕本送達
    翌日起至清償日止，按週年利率百分之五計算之利息。(二)願
    供擔保請准宣告假執行。
二、被告則以：原告曾於97年2 月25日委託被告中信銀以15,000
    元投資購買CALYON債券，而於98年12月14日經發行機構依約
    執行提前買回權，退還全部本金，期間並獲配息美金3,037
    元，是原告在購買系爭連動債前已有類似之投資經驗，且其
    於開戶時所做之風險屬性分析為「積極型」投資者，有足夠
    之智識對系爭連動債商品之交易風險進行評估。又原告在被
    告陳淳首次介紹系爭連動債時，除多所提問外，尚曾探詢
    附近客戶，並再詢問其財務顧問黃建璋，且取回說明書返家
    研究後，再行決定購買產品。另依系爭連動債說明書所載，
    在發行或保證機構不發生違約之情況下，由發行或保證機構
    承諾或保證100 ％到期還本，被告中信銀對此保證事項並不
    負責，被告陳淳、陳筱雯之說明亦未超出上開內容，更無
    宣稱縱使雷曼公司倒閉亦可取回本金之情事，是被告陳淳
    、陳筱雯並無侵權行為，被告自無庸負連帶損害賠償責任。
    又被告中信銀係受原告指示，運用20,000元購買系爭連動債
    ，性質上為特定金錢信託契約，是原告與被告中信銀間，顯
    無買賣關係存在，且被告中信銀亦無保證100 ％到期還本，
    是原告自不得依民法第226 條規定，請求損害賠償。再者，
    雷曼公司倒閉事件為百年罕見，並非被告等所得預料或掌控
    ，被告業已盡告知義務。被告中信銀並於雷曼公司倒閉後，
    委託國內、外律師事務所進行債權申報相關程序，被告中信
    銀除三度寄送說明函件外，並於函件內告知原告得進入被告
    中信銀網站公告訊息區，獲取處理進度之詳細資訊，已盡受
    託人之善良管理人注意義務，原告自不得於投資失利後即指
    摘被告未盡受託人義務等語，資為抗辯。並聲明：(一)原告之
    訴駁回。(二)如受不利之判決，願供擔保請准宣告免為假執行
    。
三、兩造不爭執之事實：
  (一)原告於97年2 月25日與被告中信銀簽訂契約，指示被告中信
    銀將信託金額15,000元，申購「CALYON 15 年高倍利差連動
    （成長型）」債券，於98年12月14日經發行機構依約執行提
    前買回贖回並返回全部投資本金，期間原告共獲配息3,037
    元。
  (二)原告於97年5 月12日與被告中信銀簽訂契約指示被告中信銀
    將信託金額20,000元，申購系爭連動債（下稱系爭契約），
    並於同日收受系爭連動債產品說明書。
  (三)系爭連動債之發行機構雷曼公司於97年9 月15日宣告倒閉。
  (四)原告曾於97年10月3 日與被告陳筱雯通話，並將通話內容錄
    音，該錄音譯文為真正（下稱系爭譯文，見本院卷第105 、
    106 頁）。
四、本件兩造爭執之處在於：(一)被告陳淳、陳筱雯有無侵權行
    為而應負損害賠償責任？被告中信銀是否因此而應負僱用人
    之連帶賠償責任？(二)原告與被告中信銀間，就系爭連動債之
    申購，係何種法律關係？被告中信銀有無違反保本之約定而
    應負債務不履行損害賠償責任？(三)被告中信銀有無違反受託
    人之義務而應負損害賠償責任？茲分述如下：
  (一)被告陳淳、陳筱雯有無侵權行為而應負損害賠償責任？被
    告中信銀是否因此應負僱用人之連帶賠償責任？
  1.按因故意或過失，不法侵害他人之權利者，負損害賠償責任
    ，民法第184 條第1 項前段定有明文，是該條所定之侵權行
    為，須行為人有侵權行為，始克成立。次按當事人主張有利
    於己之事實，就其事實負舉證責任，民事訴訟法第277 條定
    有明文。本件原告主張被告陳淳及陳筱雯於推銷系爭連動
    債時，未給予審閱期間，隱匿系爭連動債之風險，且曾有宣
    稱縱使雷曼公司倒閉，亦能保本之欺罔行為等情，為被告所
    否認，自應由原告依上開舉證責任分配之規定，就此一有利
    於己之事實，負舉證之責任。就此，原告提出「CALYON15年
    高倍利差連動（成長型）」債券及系爭契約、系爭連動債說
    明書及系爭譯文等資料以資證明。惟查：
  (1)系爭契約係由信託運用指示書、產品說明書及產品特約事項
    3 部分所構成。系爭契約之信託運用指示書共2 頁，第2 頁
    上之「信託產品投資須知及風險預告」第1 點載明：「銀行
    受託投資，不保本不保息，除盡善良管理人注意義務外，投
    資所可能產生之本金虧損、匯率損失或基金解散、清算、移
    轉、合併等風險，均由委託人承擔」等文句；產品說明書共
    12頁，第3 頁載有「產品之相關投資風險」，其第5 點載明
    ：「信用風險（發行機構或保證機構無法履行清償責任風險
    ）：委託人須承擔本債券發行或保證機構之信用風險；而信
    用風險之評估，完全端視委託人對於債券發行或保證機構之
    信用評等價值之評估，亦即保本或保息係由發行或保證機構
    所承諾，而非受託人之承諾或保證」等文句；第4 頁則載明
    業務人員已向委託人確實說明「產品之相關投資風險」之內
    容，及委託人經業務人員之說明，已充分瞭解本產品之相關
    投資風險，並由業務人員即被告陳淳與委託人即原告蓋章
    、簽名；緊接於該頁下方則是載明：「委託人茲聲明已於合
    理期間充分審閱本產品說明書並經獨立審慎之判斷指定中國
    信託擔任受託銀行投資本產品」，並由委託人即原告緊接於
    其下方簽名；另產品特約事項載明「本人（委託人兼受益人
    ）已充分瞭解並同意下列之聲明事項」第10點：「受託人不
    擔保基於發行機構及本投資標的所生之任何風險，其中包括
    但不限發行機構於到期日前或到期日時投資標的財產價值（
    包括孳息收益）之交付，委託人（兼受益人）於指示投資本
    投資標的之前，已經自行審慎評估」；第15點b 項：「受託
    人不擔保委託人（兼受益人）於本項投資之原始投資金額、
    收益以及管理、運用績效，委託人（兼受益人）應自負盈虧
    」，並由委託人（兼受益人）即原告簽名於其下，有原告自
    行提出之系爭契約在卷可稽（見本院卷第13至20頁）。是系
    爭契約在載明委託人已充分審閱產品說明書，應自行負擔投
    資盈虧，受託銀行不擔保發行機構及投資標的所生之任何風
    險，不保本保息之風險告知，並由原告緊接於其下簽名。衡
    情，原告具有一定程度之教育，且系爭連動債金額非小額投
    資，原告應無可能在未審閱契約書之情況下，即恣意簽名系
    爭連動債，是原告主張被告未給予審閱期間等語，恐非實情
    。
  (2)再者，系爭譯文上有：「陳經理（即被告陳筱雯）：洪先生
    ，當初這個產品的內容你也全部看過了，其實我知道你買產
    品是一個很謹慎的人，你跟我們投資顧問也談過了以後才作
    決定的/ 洪（按洪代表原告）：對阿」之對話，有系爭譯文
    在卷可稽（見本院卷第105 頁背面）。既然原告確於簽訂系
    爭契約前，充分審閱過系爭契約，尚不得諉為不知系爭契約
    上開風險告知之記載。參以原告為碩士畢業，其投資風險屬
    性經評估為積極型等情，有由原告填寫相關基本資料，而由
    被告中信銀評估之客戶開戶資料表在卷可佐（見本院卷第60
    至63頁），足徵依原告學識經驗，因有足夠之能力得以充分
    瞭解系爭契約之記載內容。再者，原告曾有類似之投資經驗
    ，為兩造所不爭執，則本件應係原告經充分審閱系爭契約之
    相關資訊後，始決定投資。是原告陳稱被告未給予審閱期間
    ，未確認原告之投資風險屬性，不為風險告知，甚且宣稱百
    分之百保本，而使其決定該筆投資云云，並非實情，應非可
    採。
  (3)系爭譯文固有：「洪：我現在一直有疑問，當初你們一直保
    證說這個是完全保本的嘛/ 陳經理：對」；「洪：而且我有
    問過，就這麼巧，我問過這個狀況，它如果倒掉會怎樣，那
    你們說會有人接手或這個契約是政府管的不可能會完全消失
    / 陳經理：對」；「洪：現在搞成這樣子，實在/ 陳經理：
    對阿！我現在跟你解釋，我們並沒有要其騙客戶的行為，‧
    ‧‧當初我們有跟你解釋過像貝爾斯登他其實是被美國接管
    嘛‧‧‧」：「洪：但是我這個狀況我還有特別請教你們一
    次，說他如果公司倒了我的錢會不會不見，當時你們的答案
    是不會不見/ 陳經理：其實我們講的不會不見是因為我們看
    到貝爾斯登被接管嘛，‧‧‧我們依前例跟你說‧‧‧」等
    對話內容，有系爭譯文可稽，足認被告陳淳及陳筱雯等人
    於推銷系爭連動債時，原告問及雷曼公司若倒閉，可否保本
    之問題，而被告陳淳及陳筱雯曾答以依前例有政府接手等
    語。惟依上開對話內容，被告陳淳、陳筱雯上開回答，係
    基於發行連動債機構發生之金融危機，為政府承擔之前例，
    並非毫無根據，難以認定被告陳淳及陳筱雯有故意何欺罔
    之行為。況雷曼公司倒閉，導致全球金融風暴，全世界投資
    人損失慘重，美國經濟迄今仍未回復，為眾所周知之事實，
    是此一金融事件，亦非金融專業人員所得預測，是以，亦難
    認定被告陳淳及陳筱雯於向原告推銷系爭連動債之際，有
    未善盡說明之義務之情。
  2.據上，原告雖主張被告陳淳、陳筱雯有欺罔或隱匿風險之
    侵權行為，然並未舉證以實其說。是其主張依民法第184 條
    第1 項前段及第188 條規定，請求被告應連帶給付原告20,0
    00元，及自起訴狀繕本送達翌日起至清償日止，按週年利率
    百分之五計算之利息，為無理由，應予駁回。
  (二)原告與被告中信銀間，就系爭連動債之申購，係何種法律關
    係？被告中信銀有無違反保本之約定而應負債務不履行損害
    賠償責任？
  1.原告與被告中信銀間，就系爭連動債之申購，係何種法律關
    係？
    按稱買賣者，謂當事人約定一方移轉財產權於他方，他方支
    付價金之契約；稱信託者，謂委託人將財產權移轉或為其他
    處分，使受託人依信託本旨，為受益人之利益或為特定之目
    的，管理或處分信託財產之關係，民法第345 條第1 項及信
    託法第1 條定有明文。本件原告主張系爭連動債之申購，係
    被告中信銀主動向原告兜售，原告才購買系爭連動債，故其
    法律關係係買賣與信託之混合或聯立契約云云。惟查：系爭
    契約之信託運用指示書已載明：委託人以信託資金交付中信
    銀（受託人），辦理本指示書所列各項信託等文句，並記載
    指示項目、信託金額、信託報酬、信託產品投資須知及風險
    預告等事項；且系爭契約之產品特約事項，亦已定名為「特
    定金錢信託資金投資LB12年洲際雙區間計息連動債券產品特
    約事項」，其內容亦包括受託投資期間、信託存續期間、信
    託手續費、信託管理費用、信託金額等項目，有系爭契約可
    憑。是本件系爭連動債之申購，係原告將金錢交付被告中信
    銀，指示被告中信銀投資購買系爭連動債，被告中信銀並未
    移轉系爭連動債與原告，顯非買賣契約，而應屬信託契約甚
    明。至本件雖係被告中信銀主動向原告推銷系爭連動債，然
    此亦屬被告中信銀為賺取信託報酬，而引誘原告向自己為簽
    訂信託契約之推銷行為，尚不得因此而解為雙方間存有買賣
    契約。
  2.按因可歸責於債務人之事由，致給付不能者，債權人得請求
    賠償損害，民法第226 條第1 項定有明文。是民法第226 條
    第1 項所定債務不履行之損害賠償責任，以債務人給付不能
    為要件。本件原告與被告中信銀間，就系爭連動債申購之法
    律關係，係屬信託契約，而非買賣契約，且雙方已約定受託
    人即被告中信銀不保本保息，業如上述，則被告中信銀並無
    保本之給付義務甚明。是本件被告中信銀並無給付不能之情
    事，自無債務不履行之責任可言。從而，原告依民法第226
    條第1 項規定，請求被告中信銀給付20,000元，及自起訴狀
    繕本送達翌日起至清償日止，按週年利率百分之五計算之利
    息，為無理由，應予駁回。
  (三)被告中信銀有無違反受託人之義務而應負損害賠償責任？
    按受託人因管理不當致信託財產發生損害時，委託人得請求
    以金錢賠償信託財產所受損害或回復原狀，並得請求減免報
    酬，信託法第23條定有明文。原告主張被告中信銀於雷曼公
    司倒閉之前，未維護原告之權益，任令雷曼公司倒閉，違背
    信託義務，應負賠償之責云云。惟查，雷曼公司倒閉，係專
    業金融人員所不及預料，以致發生全球金融風暴，業如上述
    ，尚難認被告中信銀對信託財產有何管理不當之處。從而，
    原告另依信託法第23條規定，請求被告中信銀給付20,000元
    ，及自起訴狀繕本送達翌日起至清償日止，按週年利率百分
    之五計算之利息，為無理由，應予駁回。
五、綜上所述，本件原告並未舉證證明被告陳淳、陳筱雯有何
    侵權行為，亦未證明被告中信銀有何債務不履行及違反信託
    義務，是其依民法第184 條、第188 條、第226 條第1 項及
    信託法第23條等規定，請求被告應連帶給付20,000元，及自
    起訴狀繕本送達翌日起至清償日止，按週年利率百分之五計
    算之利息，均無理由，應予駁回。又原告之訴既經駁回，其
    所為假執行之聲請，即失所附麗，應併予駁回。
六、本件事證已臻明確，兩造其餘攻擊或防禦方法及證據，經審
    酌後，核與本件結論，不生影響，爰不一一論列，附此敘明
    。
七、訴訟費用負擔之依據：民事訴訟法第78條。
中    華    民    國   100    年    1     月    11    日
                  民事第一庭  法  官張茹棻
正本係照原本作成。
如不服本判決，應於送達後20日內，向本院提出上訴狀並表明上
訴理由，如於本判決送達前提起上訴者，應於判決送達後10日內
補提上訴理由書（須附繕本）。
中    華    民    國   100    年    1     月    11    日
                              書記官林瑞標